---
title: "Projekt"
author: "PałczyńskiMateusz"
date: "4 06 2022"
output:
  html_document: default
  pdf_document: default
---
# Średnia jakość batonów czekoladowych w zależności od kraju pochodzenia

## Spis treści:
## 1.Ocena jakości batoników przez respondentów.
## 2.Wczytywanie danych
## 3.Wstępna analiza danych
## 4.Postawienie problemu
## 5.Sprawdzenie założeń ANOVA
## 6.Test ANOVA
## 7.Test post-hoc
## 8.Wnioski

## 1. Ocena jakości batoników przez respondentów.
Dane dotyczą ocen batonów z odpowiednich krajów. W ich skład wchodzą: 
nazwa firmy, wskaźnik referencyjny, rok zebrania danych, procent zawartości kakao, ocena i rodzaj nasion kakao oraz kraju pochodzenia nasion. Batony oceniane są w skali 1 — 5 przez 5 losowych grup około 15 osób. Każda z tych grup dotyczyła oceny w innym kraju.

## 2. Wczytywanie danych

```{r}
dane1<- read.csv('flavors_of_cacao.csv', head = TRUE)
#w celach badawcych bierzemy miarodajną próbkę z bazy danych
dane <- dane1[c(10:21, 45:59, 76:88,122:136, 448:462), ]
head(dane)
lokalizacje <- dane $ Company.Location 
oceny <- dane $ Rating
lok_oceny <- factor (lokalizacje,
             levels = c("France", "U.S.A.", "Italy", "U.K.", "Germany"))
```
## 3. Wstępna analiza danych
```{r}
summary(oceny)
```

```{r}
średnie <- by(oceny ,lokalizacje ,mean)
średnie
```

```{r}
boxplot(oceny ~ lokalizacje, range = 0)
points(średnie, col = "purple", pch = 16)
```
## 4. Postawienie problemu
Stawiamy hipotezę, że średnie oceny batonów ze wszystkich krajów są sobie równ przeciw hipotezie alternatywnej - 
istnieją takie dwie lokazizacje, dla których średnie są różne.

## 5. Sprawdzenie założeń ANOVA

I.Dane te zostały pozyskane w sposób losowy - spełnione.
II.Pochodzą z rozkładu normalnego - narysujmy histogramy dla poszczególnych populacji. 
  Naniesiemy na wykresy odpowiadające kolejnym ocenom gęstości.

```{r}
France = subset(dane, subset = (Company.Location == "France"))
U.S.A. = subset(dane, subset = (Company.Location == "U.S.A."))
U.K. = subset(dane, subset = (Company.Location == "U.K."))
Italy = subset(dane, subset = (Company.Location == "Italy"))
Germany = subset(dane, subset = (Company.Location == "Germany"))

par(mfrow=c(2,3))
hist(France[,7],las = 1, main = "France histogram",prob = TRUE,
                      col = "orange1",
                      lwd = 2,
                      xlab = "Oceny - Francja",
                      ylim=c(0,1.5))
lines(density(France[,7]),lwd = 2)

hist(U.S.A.[,7],las = 1, main = "U.S.A. histogram",prob = TRUE,
                      col = "red",
                      lwd = 2,
                      xlab = "oceny - U.S.A.",
                      ylim=c(0,1.5))
lines(density(U.S.A.[,7]),lwd = 2)

hist(U.K.[,7],las = 1, main = "U.K. histogram",prob = TRUE,
                      col = "blue",
                      lwd = 2,
                      xlab = "oceny - U.K.",
                      ylim=c(0,1.5))
lines(density(U.K.[,7]),lwd = 2)

hist(Germany[,7],las = 1, main = "Germany histogram",prob = TRUE,
                      col = "purple",
                      lwd = 2,
                      xlab = "oceny - Niemcy",
                      ylim=c(0,1.5))
lines(density(Germany[,7]),lwd = 2)

hist(Italy[,7],las = 1, main = "Italy histogram",prob = TRUE,
                      col = "green",
                      lwd = 2,
                      xlab = "oceny - Włochy",
                      ylim=c(0,1.5))
lines(density(Italy[,7]),lwd = 2)


```
Oraz sprawdzimy czy próbka pochodzi z rozkładu normalnego za pomocą testu Shapiro-Wilka.
```{r}
shapiro.test(oceny [lok_oceny == "France"])
```
```{r}
shapiro.test(oceny [lok_oceny == "U.S.A."])
```
```{r}
shapiro.test(oceny [lok_oceny == "Germany"])
```

```{r}
shapiro.test(oceny [lok_oceny == "Italy"])
```
```{r}
shapiro.test(oceny [lok_oceny == "U.K."])
```
Dane dla Niemiec i USA nie spełniają naszych założeń o tym, że są z rozkładu normalnego.
W celach badawczych przeprowadzimy jednak naszą analizę.

III.Jednorodność wariancji zmiennych losowych.

```{r}
by(oceny ,lokalizacje , var )

```

Wariancje poszczególnych wyników z lokalizacji nie odbiegają znacznie od siebie.
Jednak dla upewnienia się przeprowadzimy test Barletta.

```{r}
bartlett.test(oceny ~ lokalizacje, data = dane)

```
Test potwierdził nasze przypuszczenie.
## 6. Test ANOVA
Możemy teraz przejść do naszego finalnego testu ANOVA

```{r}
anova (lm(oceny ~ lokalizacje))
```
Odrzucamy hipotezę zerową, tzn. istnieje taka para krajów, z których średnie ocen batonów są od siebie różne. Najmniejszym poziomem istotności z tutaj wymienionych dla którego odrzucamy hipotezę zerową jest 0.001.

## 7. Test post-hoc
Przeprowadźmy test post-hoc (na poziomie ufności 95%) — Test Tukeya, aby wzbogacić analizę o dodatkowe — dokładniejsze wnioski;
średnie ocen z których krajów są parami różne. 


```{r}
TukeyHSD (aov(oceny ~ lok_oceny ), conf.level = 0.95)
```
## 8. Wnioski
Zauważmy, że średnie są różne jedynie dla relacji: Włochy-U.S.A., Włochy-Wielka Brytania, Włochy-Niemcy.
Możemy więc stwierdzić, że średnia jakość batoników we Włoszech jest widocznie lepsza niżeli w Stanach Zjednoczonych, Niemczech czy na Wyspach Brytyjskich. Nie mamy jednak wiedzy by uznać wyższość batoników z Włoch ponad tych pochodzących z Francji.
